【裁判字號】    96,上易,2851
【裁判日期】    970311
【裁判案由】    恐嚇
【裁判全文】
臺灣高等法院刑事判決                96年度上易字第2851號
上  訴  人
即  被  告  乙○○原名蔡政君.
選任辯護人  李進成律師
            黃勝文律師
上列上訴人即被告因恐嚇案件，不服臺灣板橋地方法院九十六年
度易字第六六八號中華民國九十六年九月十二日第一審判決（起
訴案號：臺灣板橋地方法院檢察署九十五年度偵字第一九五二四
號），提起上訴，本院判決如下：
    主  文
上訴駁回。
    事  實
一、乙○○（原名蔡政君）依其專科學歷之智識程度，及任職咖
    啡廳、葬儀社禮儀師之工作經驗，應有相當之智識程度可預
    見提供自己之金融機構帳戶、提款卡等供他人使用，足以供
    恐嚇取財之行為人恐嚇被害人匯入金錢後逕為提領，而幫助
    他人犯罪，竟仍不違背其本意，基於幫助他人恐嚇取財之不
    確定故意，於民國九十四年十二月中旬以後至九十五年六月
    十九日前期間之某日（起訴書略載為於不詳時間），在不詳
    地點，將其申辦之「中國信託商業銀行基隆分行」帳戶（於
    九十年二月十六日在基隆市○○路一五０號中國信託商業銀
    行基隆分行開戶，帳號：000000000000號，下
    稱中國信託）之金融卡、密碼等物（起訴書贅載存摺），交
    付予不詳姓名之成年人使用，以此方式幫助該不詳人士所組
    成之「擄車勒贖集團」掩飾渠等提領因恐嚇取財所得之財物
    。迨於九十五年六月十八日中午十二時許，暉巨鋁業有限公
    司名下交付甲○○使用車號Ｂ７－５６４３號自小貨車，在
    臺北縣新莊市○○路二三六號遭竊後，於九十五年六月十九
    日九時許，甲○○即接獲該集團成員以電話恐嚇稱：需匯款
    新臺幣（下同）五萬元（起訴書誤載為五千元）至乙○○中
    國信託帳戶，才會將其遭竊之車號Ｂ７－５６４３號自小貨
    車交回等語，致使甲○○心生畏懼，惟因仍有所質疑而並未
    匯款五萬元至乙○○前開中國商銀帳戶內。嗣因甲○○事後
    報警，並配合警方蒐證而匯款一百元至乙○○前開中國信託
    帳戶內，為警循線查悉上情。
二、案經臺北縣政府警察局樹林分局報告臺灣板橋地方法院檢察
    署檢察官偵查後聲請簡易判決處刑。
    理  由
壹、程序方面：
    按被告以外之人於審判外之言詞或書面陳述，除法律有規定
    者外，不得作為證據；又被告以外之人於審判外之陳述，雖
    不符合同法第一百五十九條之一至第一百五十九條之四之規
    定，但經當事人於審判程序同意作為證據，法院審酌該言詞
    陳述或書面陳述作成時之情況，認為適當者，亦得為證據。
    當事人、代理人或辯護人於法院調查證據時，知有第一百五
    十九條第一項不得為證據之情形，而未於言詞辯論終結前聲
    明異議者，視為有前項之同意，刑事訴訟法第一百五十九條
    第一項及第一百五十九條之五分別定有明文。經查，證人甲
    ○○於警詢中之言詞陳述，及中國信託函文所附上開帳戶開
    戶申請書、印鑑卡、歷史交易查詢報表、財團法人金融聯合
    徵信中心信用卡資訊查詢等書面陳述，雖均屬審判外之陳述
    而為傳聞證據，但檢察官、被告及辯護人於本院準備程序及
    審判期日中，均明示同意此部分之證據有證據能力（見本院
    卷第二十八頁反面、第六十一頁反面），且迄至言詞辯論終
    結前亦未撤回前開同意，本院審酌上開證據資料製作時之情
    況，尚無違法不當及證明力明顯過低之瑕疵，亦認為以之作
    為證據應屬適當，揆諸前開規定，依刑事訴訟法第一百五十
    九條之五規定，認前揭證據資料均有證據能力，合先敘明。
貳、實體方面：
一、訊據上訴人即被告乙○○固坦承前揭中國信託帳戶為其所開
    設，且其於九十四年十二月中旬以後，即未使用該帳戶等情
    不諱，但矢口否認被訴幫助恐嚇取財未遂之犯行，辯稱：伊
    曾於九十四年十二月十六日遺失皮包及其內之身分證、健保
    卡、金融卡等物，事後曾由兄長蔡進義陪同前往警局報案，
    但警察只叫伊書寫姓名、住址、電話在便條紙上，並未交付
    任何報案之證明資料；伊未將上開中國信託帳戶之提款卡出
    售或出借他人使用，更未幫助他人恐嚇取財云云。
二、本院查：
  (一)被告確於九十年二月十六日以「蔡政君」名義向中國信託申
    請設立上開帳戶，並於九十三年四月二十三日申請掛失補發
    存摺及變更印鑑章乙節，業據被告於原審及本院審理中供承
    在卷，並有中國信託函附上開帳戶之開戶申請書、印鑑卡、
    暨歷史交易查詢報表等資料一份附卷可稽。又被害人甲○○
    確因遭前述恐嚇取財集團以電話向其恐嚇勒索五萬元以贖回
    其車輛，並指示其匯款五萬元至被告上開帳戶內，致使其唯
    恐車輛遭損壞而心生畏懼，經報警處理後，配合警方偵查作
    為而匯款一百元入被告上開帳戶等情，亦據被害人甲○○於
    警詢時及原審訊問中證述綦詳（見偵查卷第四頁、原審簡字
    卷第十五頁），並有中國信託帳戶歷史交易查詢表附卷可考
    （見偵查卷第六十一頁）。據上，足認被告所開立之上開帳
    戶，確有遭擄車勒贖集團成員利用以方便其等取得被害人受
    勒索之匯款無訛。
  (二)被告雖辯稱：伊於九十四年十二月間，遺失上開帳戶提款卡
    及身分證等物，有請兄長蔡進義陪同前往臺北縣政府警察局
    樹林分局報案云云。惟查：
  1.被告於警詢時先辯稱：伊於九十二年九月間，發現上開中國
    信託帳戶之提款卡不見，但沒有掛失或申請補發，也沒有到
    警察機關報案，之後發現該帳戶之存摺簿也不見了云云（見
    偵查卷第九頁）；復於偵查中陳稱：伊於九十二年間要領錢
    時，才發現提款卡、存摺及印章、整個皮包都不見了，伊有
    去補辦身分證，伊一個月不見兩次云云（見偵查卷第二十七
    頁）；則被告於警詢時及偵查中所述有關遺失時間、有無報
    案等情節，顯與其在原審審理時所辯情詞前後不一，相互矛
    盾，故被告所辯是否屬實，誠屬有疑。
  2.原審依職權就有關「被告是否於九十四年十二月間，因皮包
    暨證件遺失或遭竊，而向樹林分局報案」乙節函詢該分局，
    該分局亦函覆稱：並無相關報案資料等語，此有該分局九十
    六年五月三十日北縣警樹偵字第０９６００１４４９４８號
    函一份在卷可稽（見原審卷第六十三頁），則被告之系爭帳
    戶金融卡是否確有遺失，已啟人疑竇。
  3.雖被告聲請傳喚其兄蔡進義，以證明其確有至警察局報案乙
    事。然證人蔡進義於原審審理時僅證述稱：因被告說她皮包
    可能掉在外面不見了，所以有載被告前往樹林分局報案，但
    伊在外面等候，並沒有陪同進去警察局，被告說警員有登記
    ，但伊並未看到，只知道被告有掉了皮包，並不知還有遺失
    何物等語（見原審卷第八十六頁）。是以，證人蔡進義對於
    被告之系爭金融卡是否有遺失，及被告進入警察局之後，究
    有無向警員陳明其金融卡遺失乙節，均毫無所悉，則證人蔡
    進義上述證述，並無足佐證被告之前揭辯詞之真實性。
  (三)參以被告陳稱其為專科學歷（見偵查卷第七頁），且於九十
    四年間在咖啡廳工作（見原審卷第八十九頁），九十五年六
    月間在葬儀社擔任禮儀師迄今（見本院卷第二十七頁反面）
    ，益徵被告並非毫無智識及社會經驗之人，衡情應知悉銀行
    存摺及提款卡係重要之物，倘若被他人持以從事不法使用，
    非但損害其信用，更可能使自己觸犯刑責，因而存摺、提款
    卡若有遺失情況，為防止拾得或竊得該提款卡之人盜領其存
    款或作為不法使用，其理當於發現後立即掛失處理。況且，
    被告前曾於九十三年四月二十三日向中國信託申請掛失系爭
    帳戶之印鑑章及存摺，並申請補發存摺之經驗，此為被告所
    不否認，並有中國信託歷史交易查詢報表在卷可稽（見偵查
    卷第五十三頁）；復參酌被告另曾於九十三年六月一日向臺
    灣新光商業銀行申請掛失信用卡，另於同年六月九日及同年
    九月二十七日二度向萬泰商業銀行申請掛失信用卡等情，此
    分別有財團法人金融聯合徵信中心信用卡資訊查詢在卷可憑
    （見原審卷第三頁）；又被告亦曾於九十四年十二月十六日
    遺失身分證，而於同年月二十六日向板橋市戶政事務所申請
    補領國民身分證，亦有被告所庭呈之補領國民身分證申請書
    一紙可知（見原審卷三十一頁）。據上可知，被告之前多次
    遺失其所有之重要證件及信用卡時，均會儘速前往原開戶銀
    行及發證機構辦理相關報失、補發等手續，以避免遭他人作
    為不法使用之認識即經驗，則何以此次被告一再聲稱其所有
    之系爭帳戶金融卡遺失，卻未一如往常之處置方式積極向發
    卡銀行辦理掛失，而任由遺失狀態持續，實屬可議，亦與社
    會一般常情相違，是被告上開所辯洵難採信。
  (四)再者，依常理而言，擄車勒贖集團既知曉須利用他人之帳戶
    以逃避追查，當亦知社會上一般正常之人如帳戶存摺、提款
    卡、印鑑等物品遭竊或遺失，為防止拾得或竊得之人盜領其
    存款或作為不法使用而徒增訟累，必於發現後立即報警或向
    金融機構辦理掛失止付，在此種情形下，如仍以該帳戶作為
    犯罪工具，則在渠等恐嚇被害人將勒款匯入該帳戶後，極有
    可能因帳戶所有人掛失止付而無法提領，致使先前大費周章
    從事之犯罪行為，日後卻無法獲得任何利益。從而，此種擄
    車勒贖集團使用人頭帳戶犯罪之類型，為確保所使用之帳戶
    不被停用，致使渠等犯罪所得金額遭凍結，通常均係使用以
    金錢收購或來路明確之帳戶，以便渠等能自由使用該等帳戶
    進行提款、轉帳等動作，應有充分把握該帳戶不會被帳戶所
    有人掛失止付。故被告之上開帳戶金融卡茍非由被告提供予
    他人使用，而係其不慎遺失，則該犯罪集團之使用人焉有可
    能無忌於該金融帳戶遭掛失，而無法順利提領贓物之風險，
    能安心地告知被害人甲○○將款項匯入該帳戶內之理。據上
    益徵被告前開辯解，顯係臨訟卸責之詞，難謂可採。
  (五)綜上所述，足認被告確有幫助該擄車勒贖集團成員利用上開
    帳戶，以取得恐嚇勒贖所得之不確定故意及行為甚明，被告
    所辯核屬事後卸責之詞，不足採信。是本案事證已臻明確，
    被告犯行堪以認定。
三、查被告行為後，刑法部分條文業於九十四年二月二日經總統
    以華總一義字第０九四０００一四九０一號令修正公布，並
    自九十五年七月一日起生效施行（下稱現行刑法）；復參酌
    最高法院九十五年五月二十三日第八次刑事庭會議決議意旨
    ，現行刑法第二條第一項之規定，係規範行為後法律變更所
    生新舊法律比較適用之準據法，於現行刑法施行後，應適用
    現行刑法第二條第一項之規定，為「從舊從輕」之比較；又
    比較時應就罪刑有關之共犯、未遂犯、想像競合犯、牽連犯
    、連續犯、結合犯，以及累犯加重、自首減輕暨其他法定加
    減原因（如身分加減）與加減例等一切情形，綜其全部罪刑
    之結果而為比較。次查：
  (一)刑法第三百四十六條本身關於罰金刑部分並未修正，惟刑法
    分則編各罪所定罰金刑之貨幣單位原為銀元，舊刑法第三十
    三條第五款規定：「罰金：一元（銀元）以上。」，而依罰
    金罰鍰提高標準條例規定，就七十二年六月二十六日前修正
    之刑法部分條文罰金數額提高二至十倍，其後修正者則不提
    高倍數，並依現行法規所定貨幣單位折算新臺幣條例規定，
    以銀元一元折算新臺幣三元。而新刑法第三十三條第五款規
    定：「罰金：新臺幣一千元以上，以百元計算之。」，新刑
    法第三十三條第五款所定罰金貨幣單位經修正為新臺幣後，
    刑法分則各罪所定罰金刑之貨幣單位亦應配合修正為新臺幣
    ，為使刑法分則編各罪所定罰金之最高數額與刑法修正前趨
    於一致，乃增訂刑法施行法第一條之一：「中華民國九十四
    年一月七日刑法修正施行後，刑法分則編所定罰金之貨幣單
    位為新臺幣。九十四年一月七日刑法修正時，刑法分則編未
    修正之條文定有罰金者，自九十四年一月七日刑法修正施行
    後，就其所定數額提高為三十倍。但七十二年六月二十六日
    至九十四年一月七日新增或修正之條文，就其所定數額提高
    為三倍。」。從而，刑法分則編各罪所定罰金刑之最高數額
    ，於上開規定修正後並無不同，惟新刑法第三十三條第五款
    所定罰金刑最低數額，較之修正前提高，自以舊刑法第三十
    三條第五款規定有利於被告。
  (二)舊刑法第四十一條第一項前段規定：「犯最重本刑為五年以
    下有期徒刑以下之刑之罪，而受六個月以下有期徒刑或拘役
    之宣告，因身體、教育、職業、家庭之關係或其他正當事由
    ，執行顯有困難者，得以一元以上三元以下折算一日，易科
    罰金。」，而被告行為時之易科罰金折算標準，依九十五年
    七月一日修正條文施行前罰金罰鍰提高標準條例第二條前段
    之規定（該條業經總統於九十五年五月十七日公布刪除，並
    自九十五年七月一日失效），就其原定數額提高為一百倍折
    算一日，則被告行為時之易科罰金折算標準，應以銀元一百
    元至三百元折算一日，經折算為新臺幣後，係以新臺幣三百
    元至九百元折算為一日；惟新刑法第四十一條第一項前段則
    規定：「犯最重本刑為五年以下有期徒刑以下之刑之罪，而
    受六個月以下有期徒刑或拘役之宣告者，得以新臺幣一千元
    、二千元或三千元折算一日，易科罰金。」，則比較修正前
    後之易科罰金折算標準，應以舊刑法第四十一條第一項前段
    規定較有利於被告。
  (三)經綜合前述各項罪刑法律變更，整體為「從舊從輕」之比較
    結果，應一體適用被告行為時即舊刑法之規定，較有利於被
    告，合先敘明。
  (四)至於舊刑法第三十條之部分雖已修正施行，然新刑法第三十
    條係規定：「幫助他人實行犯罪行為者，為幫助犯。雖他人
    不知幫助之情者，亦同。幫助犯之處罰，得按正犯之刑減輕
    之」，而舊刑法第三十條則規定：「幫助他人犯罪者，為從
    犯。雖他人不知幫助之情者，亦同。從犯之處罰，得按正犯
    之刑減輕之。」，僅係將幫助犯規定為法理之明文化，不涉
    罪刑實質內容之變更，非屬法律之變更，自不生新舊法比較
    之問題，應逕適用裁判時之新刑法第三十條之規定。又舊刑
    法第二十六條有關未遂犯減輕其刑之規定已經修正，並規定
    於新刑法第二十五條第二項，但僅作文字之修正及條項之更
    動，並不影響被告未遂犯之認定，亦無較有利於被告之情形
    ，自無新舊法比較適用之問題，故應逕適用裁判時之新刑法
    規定，併此陳明。
四、查使用被告上開帳戶金融卡之擄車勒贖集團成員，意圖為自
    己不法之所有，以恐嚇使人將本人之物交付，未遂，被告幫
    助之，故核其所為係犯刑法第三十條、第四百四十六條第三
    項、第一項之幫助恐嚇取財未遂罪。又該集團成員已著手於
    上開犯罪行為之實行而未發生被害人交付財物之結果，為未
    遂犯，依刑法第二十五條第二項規定，按既遂犯之刑度減輕
    之。而被告係以幫助之意思，參與構成要件以外之行為，為
    幫助犯，應依刑法第三十條第二項規定，依正犯之刑減輕之
    ，並依法遞減輕之。
五、原審詳加調查，認被告犯罪事證明確，依刑法第二條第一項
    前段、第三十條第一項前段、第二項、第三百四十六條第一
    項、第三項（此部分漏引，應予補充）、第二十五條第二項
    、修正前刑法第四十一條第一項前段，刑法施行法第一條之
    一第一項、第二項前段（原判決誤引罰金罰鍰提高標準條例
    第一條前段，應予更正），修正前罰金罰鍰提高標準條例第
    二條，現行法規所定貨幣單位折算新臺幣條例第二條（此部
    分漏引，應予補充）之規定，並審酌被告將上開帳戶金融卡
    交付他人，助長他人犯罪，增加被害人尋求救濟及治安機關
    查緝犯罪之困難，危害被害人財產安全及社會治安，兼衡被
    告之素行、智識程度、犯罪動機、對被害人財產所生危害之
    程度、犯後否認犯行之態度等一切情狀，量處有期徒刑四月
    ，及如易科罰金，以銀元三百元即新臺幣九百元折算一日之
    折算標準，並說明被告犯罪在九十六年四月二十四日以前，
    合於減刑條件，併依中華民國九十六年罪犯減刑條例第二條
    第一項第三款、第七條、第九條之規定，減刑為有期徒刑二
    月，如易科罰金，以銀元三百元即新臺幣九百元折算一日，
    其認事用法並無違誤，量刑亦屬妥適。被告仍執陳詞否認犯
    行，上訴指摘原判決不當，依前揭說明，被告確有幫助擄車
    勒贖集團行恐嚇取財之犯行，其上訴並無理由，應駁回之。
據上論斷，應依刑事訴訟法第三百六十八條判決如主文。
本案經檢察官鄭龍照到庭執行職務。
中    華    民    國    97    年    3     月    11    日
                  刑事第四庭  審判長法  官  沈宜生
                                    法  官  陳國文
                                    法  官  鄭水銓
以上正本證明與原本無異。
本判決不得上訴。
                                    書記官  劉貞達
中    華    民    國    97    年    3     月    14    日
附錄本案論罪科刑法條全文－－
刑法第三百四十六條：
意圖為自己或第三人不法之所有，以恐嚇使人將本人或第三人之
物交付者，處六月以上五年以下有期徒刑，得併科一千元以下罰
金。
以前項方法得財產上不法之利益，或使第三人得之者，亦同。
前二項之未遂犯罰之。


司法院資訊處製作；財團法人民間司法改革基金會備份。
